臺灣屏東地方法院民事判決　　　　　　109年度重訴字第119號
原　　　告　屏東縣政府

法定代理人　潘孟安　
訴訟代理人　吳忠諺律師
被　　　告　李秉源　

訴訟代理人　顏子涵律師
被　　　告　李呂金葉
　　　　　　李秉忠　
　　　　　　李秉山　
　　　　　　李惠枝　
上列當事人間請求拆屋還地事件，本院於民國110 年12月17日言
詞辯論終結，判決如下：
    主      文
被告應將坐落屏東縣○○市○○段○○○○○地號土地上，如附
圖暫編地號989-5 ①所示占用面積八四三點九七平方公尺之雞舍
、989-5 ②所示占用面積八四六點五九平方公尺之雞舍、 989-5
③所示占用面積八五○點一四平方公尺之雞舍、989-5 ④所示占
用面積九○六點八七平方公尺之雞舍、989-5 ⑤所示占用面積六
九七點七一平方公尺之雞舍、989-5 ⑥所示占用面積七三四點五
四平方公尺之雞舍、989-5 ⑦所示占用面積七七三點○九平方公
尺之雞舍、989-5 ⑧所示占用面積十八點五○平方公尺之資材室
、989-5 ⑨所示占用面積二八點四五平方公尺之資材室、 989-5
⑩所示占用面積四七點六七平方公尺之休息室、989-5 ⑪所示占
用面積三點四二平方公尺之飼料桶、989-5 ⑫所示占用面積三點
四二平方公尺之飼料桶、989-5 ⑬所示占用面積四平方公尺之飼
料桶、989-5 ⑭所示占用面積三點四二平方公尺之飼料桶、989-
5 ⑮所示占用面積三點四二平方公尺之飼料桶拆除後，將上開拆
除部分所占用之土地及989-5 ⑯所示占用面積七三二○點二八平
方公尺之空地返還原告。
訴訟費用新臺幣陸拾玖萬叁仟玖佰零肆元由被告連帶負擔。
本判決於原告以新臺幣壹仟玖佰貳拾萬元為被告供擔保後，得假
執行。但被告以新臺幣伍仟柒佰伍拾柒萬陸仟壹佰伍拾陸元為原
告預供擔保後，得免為假執行。
    事實及理由
壹、程序事項：
一、言詞辯論期日，當事人之一造不到場者，得依到場當事人之
    聲請，由其一造辯論而為判決；不到場之當事人，經再次通
    知而仍不到場者，並得依職權由一造辯論而為判決，民事訴
    訟法第385 條第1 項定有明文。茲被告甲○○○、丙○○、
    乙○○、戊○○經合法通知，無正當理由始終未於言詞辯論
    期日到場，爰依職權一造辯論而為判決。
二、被告丁○○原係委任黃振銘律師為訴訟代理人，然黃振銘律
    師因違反律師法受停止執行職務1 年之懲戒處分確定，而其
    停止執行職務期間自民國110 年9 月24日起至111 年9 月23
    日止等情，有社團法人屏東律師公會110 年10月25日屏律助
    文字第1100000167號函、法務部110 年10月8 日法檢決字第
    11000637690 號函、律師懲戒覆審委員會109 年度台覆字第
    19號決議書及法務部110 年12月7 日法檢字第11000653410
    號書函各1 份（本院卷二第43至45、67至76及149 至150 頁
    ）附卷可稽。是以，被告丁○○與黃振銘律師間之訴訟代理
    關係因上開停止執行職務確定而告終止，則黃振銘律師與張
    奕晨律師間之複委任關係（卷一第369 頁）亦隨之失所附麗
    而失其效力，爰不將黃振銘律師、張奕晨律師分列為被告丁○○之訴訟代理人及黃振銘律師之複代理人。又因訴訟代理
    權終止之效力為不溯及既往之向後失效，且被告丁○○另委
    任之顏子涵律師亦表示：除不再主張民事、行政事件審判權
    之爭執外，其餘原黃振銘律師之訴訟行為及書狀內容均引用
    等語（卷二第174 頁），故黃振銘律師於停止執行職務確定
    前為被告丁○○所為之答辯、陳述及所提出之證據，均係本
    院應審酌之範疇。
貳、實體事項：
一、原告主張：坐落屏東縣○○○○○段00000 地號、面積98,0
    00平方公尺之土地（下稱系爭土地）為原告經管之國有土地
    ，詎被告之被繼承人李筆祥未經原管理機關國防部政治作戰
    局同意，且與國防部間亦未存有租賃等任何法律關係之情形
    下，即於系爭土地上飼養雞隻，並設置如主文第1 項所示各
    面積之雞舍、飼料桶、休息室及資材室等地上物，嗣李筆祥
    於103 年10月10日死亡，由其之繼承人即本件被告取得上開
    各地上物之事實上處分權。退步言之，倘法院審理後本件存
    有未定期限租賃契約，惟國防部前於72年間已請求返還系爭
    土地，復於73年間召開協調會請求返還之，被告甲○○○並
    有代表出席參加，故可認核屬終止租約之意思表示，即本件
    租約業於73年7 月20日終止，況被告亦未繳納任何租金，益
    徵被告就系爭土地並無何占有之正當權源。為此，爰依民法
    第767 條第1 項前、中段規定及繼承之法律關係提起本訴等
    語。並聲明：㈠如主文第1 項所示；㈡願供擔保，請准宣告
    假執行。
二、被告丁○○則以：
  ㈠系爭土地係於109 年6 月間自同段989 地號土地分割而來，
    而同段989 地號土地於93年間地籍整理自潭墘段334-2 地號
    土地，該潭墘段334-2 地號土地則於49年間自潭墘段334 地
    號土地分割而來。茲依國防部空軍司令部函復屏東縣政府之
    公文等卷附證據資料，屢次出現「放租」、「出租」、「停
    租」、「國有財產法公布以前出租土地統計清冊」等詞，並
    載明被告甲○○○於出租土地統計清冊之「承耕戶姓名欄」
    等情以觀，足見被告甲○○○當時係受被繼承人即其配偶李
    筆祥借用名義，向國防部登記為系爭土地之承租人，故實質
    承租人李筆祥與國防部就系爭土地存有租賃關係無訛。換言
    之，國防部係基於交付系爭土地供李筆祥使用之意思，並向
    李筆祥收取土地使用對價，而李筆祥亦基於租用土地之意，
    並繳納租金予國防部，顯見其等間縱未有書面約定，惟亦已
    達成意思表示合致，因而就系爭土地成立租賃關係，且因租
    賃期限逾1 年，復未以書面訂立，應視為不定期限之租賃。
  ㈡退步言之，縱認國防部所稱之「放租」並非民法上之租賃契
    約，然因我國法律並無關於所謂「放租」之規定，應認「放
    租」之性質乃無名契約，應類推適用性質最為相近之租賃契
    約之規定。又被告否認本件不定期限租賃關係曾經終止，原
    告應負舉證之責，至國防部空軍司令部嗣未向李筆祥收取租
    金，僅係租約之履行事項，尚難憑此即反認不定期限租賃契
    約並未成立，或逕認不定期限租賃契約業已終止。準此，李
    筆祥占用系爭土地既有不定期限租賃之合法占有權源，而被
    告係其之繼承人，自得繼受上開各地上物之事實上處分權，
    並有合法占用權源，足徵原告之主張並無理由。
  ㈢末者，倘法院審理後認原告本件請求為有理由，則請審酌李
    筆祥及被告等人已使用系爭土地數十載，皆仰賴於系爭土地
    上飼養雞隻之畜牧使用以賺取收入維持生計，若命被告即刻
    遷離，將令被告頓失生計來源，而無從維繫生活。況且，原
    告請求被告拆除之地上物占用面積幅員遼闊，並有為數眾多
    之雞隻等家禽，實須花費相當時間拆遷，並另尋處所安置牲
    禽等境況，故請惠予酌定1 至2 年間之履行期間等語，資為
    抗辯。並聲明：⒈原告之訴駁回；⒉如受不利判決，願供擔
    保請准宣告免為假執行。
三、被告甲○○○、丙○○、乙○○、戊○○俱未於言詞辯論期
    日到場，亦未提出書狀為何聲明或陳述。
四、兩造不爭執事項：
  ㈠系爭土地原為國防部政治作戰局經管之國有土地，管理機關
    於106 年間變更登記予國防部軍備局，嗣為配合原告為公園
    綠地及運動設施用地需要，行政院遂於109 年2 月3 日同意
    無償撥用，而成為原告管理之國有土地。
  ㈡系爭土地係於109 年間分割自同段989 地號土地，而同段98
    9 地號土地於93年間地籍整理自潭墘段334-2 地號土地，該
    潭墘段334-2 地號土地則於49年間自潭墘段334 地號土地分
    割而來。
  ㈢被告之被繼承人李筆祥於69年7 月前，即於系爭土地上養雞
    並興建雞舍、飼料桶、資材室等地上物，因而完成雞場之建
    造，並於82年3 月31日，以被告乙○○名義登記為雞場所有
    人。嗣李筆祥於103 年10月10日死亡後，其與被告乙○○間
    之借名登記法律關係業告終止，該雞場為被告所繼承而為公
    同共有之遺產，被告為該雞場之事實上處分權人，現實際經
    營者則為被告丁○○。
  ㈣系爭土地上有如主文第1 項即屏東縣屏東地政事務所110年1
    1 月17日屏所地二字第11031264200 號函附土地複丈成果圖
    （下稱附圖）所示各暫編地號暨各占用面積之7 棟雞舍、 5
    個飼料桶、2 間資材室及原門牌號碼為屏東縣○○市○○路
    0 ○0 號、現已無門牌之1 間休息室，被告並另占用暫編地
    號989-5⑯、面積7320.28平方公尺之空地。
  ㈤原告前接獲被告丁○○等人陳情，而以109 年4 月8 日屏府
    教體字第10905825900 號函覆略以：「經查系爭989 地號土
    地自民國49年10月12日起即登記為國有土地並長期由軍方管
    理迄今已近60年…軍方管理初期雖有放租之情事，惟後期已
    終止租約，與民眾並無合法租用契約，倘台端等與前揭軍方
    各管理單位間租約仍為或推定有效者，請台端等提供相關租
    約資料…且據國防部政治作戰局106 年5 月8 日國政眷服字
    第1060004262號函復旨揭土地經列管單位空軍司令部查復已
    釐清非眷村使用範圍，且無出租收益及使用耕地三七五減租
    條例之補償範疇，並檢附占建（耕）戶名冊在案…。」等文
    字。
  ㈥被告及被繼承人李筆祥未曾與原告或國防部政治作戰局、國
    防部軍備局簽訂任何租約，且被告丁○○未曾支付任何金額
    予原告或國防部政治作戰局、國防部軍備局。
  ㈦卷附「空軍第一後勤指揮部在國有財產法公布以前出租土地
    統計清冊」之「承耕戶姓名」、「原有無合約」、「作物種
    類」、「停租時間」、「備考」欄位分別記載：「甲○○○
    」、「無」、「其他」、「72年7 月」、「雞舍」等文字；
    另「六塊厝（潭墘段334-2 地號部份土地）協耕戶清冊」亦
    記載甲○○○為協耕戶。至「空軍第一後勤指揮部清查屏東
    市○○段000 地號土地占（耕）建清冊」之「原占耕建」、
    「現占耕建」、「類別」欄位雖亦分別記載：「甲○○○（
    母）」、「丁○○」、「養雞場」等文字。然甲○○○僅係
    上開各文件所稱協（承）耕戶之出名人，實際耕作者為借名
    人李筆祥，其等間之借名登記關係因李筆祥之死亡而告終止
    。
  ㈧上開各事實，有系爭土地之登記謄本、地籍圖、異動索引、
    人工登記謄本、現場照片、地形圖套繪地籍圖、被告之個人
    戶籍資料（完整姓名）查詢結果暨戶籍謄本（現戶全戶）、
    被繼承人李筆祥之個人除戶資料查詢結果暨戶籍謄本（除戶
    部分）、繼承系統表、台灣地區肉雞事業畜牧登記卡、屏東
    縣政府109 年4 月8 日屏府教體字第10905825900 號函、屏
    東縣屏東地政事務所110 年3 月25日屏所地二字第11030314
    700 號函附系爭土地等相關土地之合併分割經過登記資料、
    國防部軍備局工程營產中心110 年4 月6 日備工土獲字第11
    00004630號函、屏東縣政府110 年4 月15日屏府教體字第11
    030205300 號函、國防部空軍司令部110 年4 月6 日國空政
    眷字第1100023234號函附本部查處說明資料、空軍第一後勤
    指揮部在國有財產法公布以前出租土地統計清冊、六塊厝（
    潭墘段334-2 地號部份土地）協耕戶清冊、空軍第一後勤指
    揮部清查屏東市○○段000 地號土地占（耕）建清冊、六塊
    厝隙地協耕收回人民陳情案本部處理經過表等文件、本院少
    年及家事庭查詢表以及勘驗筆錄、附圖各1 份（卷一17至第
    24、29、41至84、97至101 、111 至123 、153 至158 、18
    9 至248 、259 至262 、277 至344 、353 至362 、383 至
    386 、441 至451 頁及卷二第37至39、133 至135 頁）存卷
    可憑，並為原告及被告丁○○所不爭執，至被告甲○○○、
    丙○○、乙○○、戊○○均經合法通知未到場，亦未提出書
    狀為何聲明或陳述，堪信上情屬實。
五、本件爭點：
  ㈠兩造間就系爭土地是否存有不定期限繼續租賃契約？若是，
    原告是否業已合法終止？ 
  ㈡原告訴請被告拆除上開各地上物並返還所占用部分之土地，
    是否有據？
六、本院之判斷：
  ㈠所有人對於無權占有或侵奪其所有物者，得請求返還之；對
    於妨害其所有權者，得請求除去之，民法第767 條第1 項前
    段、中段分別定有明文。而對於物有事實上管領之力者，為
    占有人，復為民法第940 條所明定。又地上物之拆除，為事
    實上之處分行為，未經辦理所有權第一次登記之地上物，僅
    所有人或有事實上處分權之人，方有拆除之權限，故請求拆
    除地上物及返還土地之訴，應以現在占有該土地及對於地上
    物有事實上處分權之人為被告。又以無權占有為原因，請求
    返還土地者，占有人對土地所有權存在之事實無爭執，而僅
    以非無權占有為抗辯者，土地所有權人對其土地被無權占有
    之事實無舉證責任，占有人自應就其取得占有係有正當權源
    之事實證明之。又民法第1148條第1 項前段規定：「繼承人
    自繼承開始時，除本法另有規定外，承受被繼承人財產上之
    一切權利、義務。」。
  ㈡經查：
  ⒈原告為系爭土地此國有土地之管理者，至系爭土地上之7 棟
    雞舍、5 個飼料桶、2 間資材室及現無門牌之1 間休息室均
    係被告之被繼承人李筆祥所建造或設置，被告於李筆祥死亡
    後，因繼承而成為上開各地上物之事實上處分權人。又經本
    院會同原告、被告丁○○及地政事務所人員前往現場測量，
    測得各地上物係分別占用系爭土地如主文1 項所示各面積，
    且除上開各地上物外，於被告所架設圍牆、圍籬內之空地面
    積為7320.28 平方公尺等事實。為兩造所不爭執，並有系爭
    土地之登記謄本、勘驗筆錄、現場照片及附圖等前開各證據
    為憑，堪信屬實。準此，被告既有占用系爭土地前開各面積
    之事實，且為上開雞舍等地上物之事實上處分權人，自有拆
    除之權，又被告就另所占用之前揭空地及上開地上物拆除後
    所占用部分之土地，另負有返還之義務，洵堪認定。至「四
    、兩造不爭執事項㈦」所示各文件上之協耕戶固載為被告甲○○○，且係由被告甲○○○出席協調會，然被告甲○○○
    僅係上開各文件所稱協（承）耕戶之出名人，實際耕作者為
    借名人李筆祥，其等間之借名登記關係因李筆祥之死亡而告
    終止，為兩造所不爭執。又雞舍等上開各地上物均係李筆祥
    生前所建，並於死後由全體繼承人即本件被告所繼承，並非
    甲○○○單獨所有，亦如上述，故縱然上開各文件之協耕戶
    係登記為被告甲○○○，然並無礙於本件各地上物之事實上
    處分權人為李筆祥之全體繼承人即各被告，附此敘明。
  ⒉被告另辯稱其等占用系爭土地，係有不定期限繼續租賃契約
    之合法權源，然為原告所否認，承上說明，自應由被告就此
    有利於己之事實負擔舉證之責。關於被告占用系爭土地是否
    存有正當權源乙節：
  ⑴證人即國防部空軍司令部中校參謀官庚○○證稱：系爭土地
    早期是由空軍放租給民人，叫做「隙地放租」，而所謂的「
    放租」，經請示法務主管及查詢相關資料，並不是法律概念
    ，其實就是將土地給民人使用，然後政府收取補償金。當時
    軍方有通知這些民人，有開過許多協調會，有通知限期返還
    土地，後續還有多次查訪，其實從開完會之後就沒有跟民人
    收取任何的補償。之所以稱作「補償」，是因為有些民人繳
    納現金，有些繳納農作物。縱然有查訪，但是民人都沒有返
    還，畢竟當時都是以柔性勸說開協調會。另外，我要強調的
    是，空軍司令部與這些民人沒有訂立租約，但是民人有持續
    繳納補償金，所以並不否認有彼此間有「關係存在」，這些
    民人都有「協耕戶清冊」為列管，也確實把土地交給他們使
    用，但是沒有任何法律上的租約，民人所繳的補償金不是租
    金，只是一個對等的關係等語（卷二第106 至107 頁）。
  ⑵復經本院向證人庚○○提示上開屏東縣政府109 年4 月8 日
    屏府教體字第10905825900 號函及國防部空軍司令部110年4
    月6 日國空政眷字第1100023234號函附空軍第一後勤指揮部
    在國有財產法公布以前出租土地統計清冊、六塊厝（潭墘段
    334-2 地號部份土地）協耕戶清冊、空軍第一後勤指揮部清
    查屏東市○○段000 地號土地占（耕）建清冊、六塊厝隙地
    協耕收回人民陳情案本部處理經過表等相關文件使之辨識，
    其另為：上開屏東縣政府函文所稱「終止租約」應該是「終
    止關係」，畢竟經過查證確實沒有租約存在。再者，所謂的
    「福利金」就是我剛剛所說的補償費。又土地統計清冊上的
    「停租時間」就是停止收取土地補償金，把土地收回，並不
    是表示「停止原本的租約」，因為自始自終都沒有租約。另
    外，雖然上開文件有提到「出租」等文字，但是經過我跟當
    時承辦人電話確認，他回答當時是基於「公差」的性質去辦
    這件事，只是為了要交差，其實對相關法令並不了解，就是
    沒有租約的意思。接著，人民陳情案本部處理經過表中所記
    載寄發存證信函的意思，是通知召開協調會要收回土地，就
    是通知民人要把土地返還，因為是無權占用，這個存證信函
    不是終止租約的意思，而是要通知返還土地。最後，其他雲
    鵬段的土地都是跟系爭土地相同情形，且就我所經辦的案例
    中，於國有財產法、國有非公用財產出租辦法立法之前，沒
    有任何政府機關與人民簽租約的情況，類似的案例都是無權
    占用之證述情節（卷二第107至110頁）。
  ⑶經細譯證人庚○○上開證詞內容，其係證稱國防部與李筆祥
    及本件被告間俱並未存有租約，互核與上開各證據所示客觀
    情狀相符。復佐以「屏東六塊厝段隙地收回第二次協調會紀
    錄」另記載：「…第一：本部與各位是協耕的關係，沒有租
    約，繳點象徵性的福利金，也只是對土地使用的補償，彼此
    在法律上沒有任何依據。…」等文字（卷一第332 至337 頁
    ），益見國防部自始自終均否認與協耕者間存有租賃關係。
    此外，經審閱證人己○○證述情節，其至多僅能證明李筆祥
    與被告甲○○○共同經營雞舍，就李筆祥或被告有無占用系
    爭土地之正當權源等節，則均表示不清楚等語（卷二第 111
    至114 頁），足見其所為證詞，甚難採為有利於被告認定之
    證據，附此敘明。
  ⑷承上，前述協耕戶清冊等文件雖數次出現「放租」、「出租
    」、「停租」等文字，然經綜合參酌前開各證據後可知，依
    當時時空背景，本件情形至多核屬由軍方（政府）將所管理
    國有土地（隙地、空地）交予民人（人民）開墾、耕作，並
    基於使用者付費之概念，由民人（人民）支付包含現金、農
    物等少額補償金（福利金）予軍方（政府），體現軍民合作
    、協（力）耕（作）互助之本意，以達扶植自耕農與穩定國
    庫收入、維持社會安定之本旨，性質上難認係法律所規定之
    租賃契約。又國防部與李筆祥間或兩造間未曾簽立任何書面
    租賃契約，為兩造所不爭執，且被告就國防部與李筆祥間或
    兩造間關於租金數額之約定、租金給付之方式及支付日期與
    租賃範圍等租賃契約必要之點，有何達成意思表示一致，因
    而成立不定期限繼續租賃契約，或得類推適用租賃契約等情
    節，均未能舉證證明之。此外，被告就系爭土地存在不定期
    限繼續契約等正當占用權源乙節，亦未能舉證以實其說，自
    無從以李筆祥或被告長久占地飼養雞隻之事實，即認被告對
    系爭土地有占有之正當權源。從而，原告依民法第767 條第
    1 項前段、中段等規定，訴請被告拆除上開各地上物及返還
    所占用部分之土地，為有理由，應屬可採。
  ㈢判決所命之給付，其性質非長期間不能履行，或斟酌被告之
    境況，兼顧原告之利益，法院得於判決內定相當之履行期間
    或命分期給付。經原告同意者，亦同。民事訴訟法第396 條
    第1 項定有明文。又該規定係指法院有斟酌判決所命給付之
    性質，得定相當履行期間之職權，非認當事人有要求定此項
    履行期間之權利。茲被告丁○○固以前詞請求酌定1 至2 年
    間之履行期間等語，然原告業已明確表示不同意（卷二第17
    7 頁），且國防部早於72、73年間即數次請求返還系爭土地
    ，原告並於109 年3 月間辦理相關查估作業，同年5 月間再
    次公告騰空土地，然經被告拒絕及陳情，原告始於109 年11
    月間提起本件訴訟，為兩造所不爭執，並有民事起訴狀上之
    本院收文章戳、「屏東縣運動休閒園區（屏東市○○段00 0
    地號）委託地上物補充查估專業服務」地上物查估作業用地
    建築改良物調查估價表各1 份（卷一第9 、105 及125 至13
    2 頁）附卷可稽。足徵自國防部迄原告以降，均已數次向李
    筆祥或被告請求返還系爭土地，且已經年累月之久，顯見被
    告就此非無預警，且亦有足夠時間以為搬遷騰空作業之進行
    及準備。此外，本件雞場實際上係由被告丁○○所經營，而
    多數被告並未居住於此，拆除上開各地上物對被告之生活起
    居不生影響，又本件各地上物多係磚造或木造，亦經核閱現
    場照片及上開地上物查估作業用地建築改良物調查估價表自
    明，足見拆遷所需耗費之勞力、時間、費用非鉅。況且，被
    告無權占用系爭土地之面積高達13085.49平方公尺，已妨礙
    原告對系爭土地所有權之圓滿行使。本院審酌上情，認無給
    予被告履行拆除上開各地上物相當期間之必要，被告丁○○
    此部分所請，尚難准許。
七、綜上所述，原告依上開各規定訴請如主文第1 項所示，為有
    理由，應予准許。又兩造均陳明願供擔保，請准宣告假執行
    或免為假執行，經核均無不合，爰分別酌定相當之擔保金額
    而准許之。又本件訴訟費用確定為新臺幣（下同） 693,904
    元（計算式：裁判費518,704 元＋土地勘查複丈費 175,200
    元＝693,904 元），命由敗訴之被告連帶負擔，併予敘明。
據上論結，原告之訴為有理由，依民事訴訟法第385 條第1 項、
第78條、第85條第2 項、第390 條第2 項、第392 條第2 項，判
決如主文。
中    華    民    國   111    年    1     月    13    日
                  民事第三庭  法  官  劉子健  
正本係照原本作成。
如對判決上訴，須於判決送達後20日內向本院提出上訴狀，其未
表明上訴理由者，應於提出上訴後20日內向本院補提理由書狀（
均須按他造當事人之人數附繕本）。
如委任律師提起上訴者，應一併繳納上訴審裁判費。
中    華    民    國   111    年    1     月    13    日
                              書記官  賀燕花